臺灣高等法院臺南分院民事判決　九十一年度上易字第一一二號　 Ｋ
　　　上　訴　人　乙　○　○
　　　被　上訴人　甲　○　○
右當事人間請求侵權行為損害賠償事件，上訴人對於中華民國九十一年三月二十一日
臺灣嘉義地方法院第一審判決（九十年度訴字第五三五號）提起上訴，本院判決如左
：
    主    文
原判決關於命上訴人給付超過新台幣參拾萬參仟零壹拾貳元部分，暨訴訟費用之裁判
均廢棄。
右開廢棄部分，被上訴人在第一審之訴駁回。
其餘上訴駁回。
第一、二審訴訟費用由上訴人負擔五分之三，餘由被上訴人負擔。
    事    實
甲、上訴人方面：
一、聲明：求為判決：(一)原判決不利上訴人部分廢棄。(二)右廢棄部分，被上訴人在第
    一審之訴駁回。
二、陳述：除與原判決記載相同者，茲引用之外，補稱：
  (一)原判決認定過失比例不當。肇事地點係世賢路與大同路口，乃快慢車分道九十米
    寬之路面，被上訴人未依行車規則行駛慢車道，竟行駛於快車道。本件車禍並非
    因上訴人轉彎車不讓直行車先行所致，乃被上訴人騎機車行駛於快車道超速行駛
　　，被上訴人未注意致生車禍。
　(二)被上訴人並無勞動能力永久喪失百分之十之損失，依被上訴人所述，其均騎自行
　　車由嘉義到台南開庭，顯見已完全復原，原審僅以嘉義榮民醫院之診斷作認定，
　　尚有未合。又被上訴人並未提出確切証據，証明每月收入新台幣（下同）三萬元
　　，則原審認定不能工作損失及每月勞動能力減損之數額即無從認定。
三、證據：除援用第一審所提證據外，並聲請送鑑定。
乙、被上訴人方面：
一、聲明：求為判決：駁回上訴。
二、陳述：除與原判決記載相同者，茲引用之外，補稱：
　　(一)肇事地點係快慢車均可行駛之併車車道，本件車禍係上訴人闖紅燈，伊並未違
　　　規，上訴人肇事後已移動位置，其所述與事實不符，本件伊並無任何過失。
    (二)現伊仍無法完全回復，右肩及右腳掌部仍麻麻的，無法完全使力，四尺高的高
      度即無法跳上去，自承大概過半年即可完全回復。慰撫金部分係因誤認上訴人
      家庭困苦不忍請求所致，因肇事迄今，上訴人完全沒誠意解決，伊因車禍，造
      成不能工作，婚姻破裂，失業在家，精神痛苦，請求增加為三十萬元。
三、證據：援用第一審所提證據。
    理    由
一、被上訴人主張：上訴人於民國（下同）八十九年五月十八日下午一時許，駕駛自
　　小客貨車，於嘉義市○○路與大同路口交岔口，過失撞擊被上訴人所駕駛之重機
　　車，致伊受左腳脛骨開放性骨折、頭部外傷、右手肩鎖關節骨折脫位等傷害，伊
　　因而支出醫藥費、看護費，且受有二年不能工作之損失、勞動能力減少損害一百
　　二十萬元，爰依侵權行為之法律關係，求為判決命上訴人如數給付等語。（原審
　　判命上訴人給付四十六萬八千三百四十九元，駁回其餘請求，被上訴人就其敗訴
　　部分，未聲明不服）。
二、上訴人則以被上訴人超速違規行駛快車道，就本件車禍與有過失，且過失程度較
　　重，又被上訴人未証明其每月收入多少，且其傷勢已完全復原，並非有百分之十
　　工作能力永久喪失等語，資為抗辯。
三、經查：
  (一)被上訴人主張上訴人於八十九年五月十八日下午一時許，駕駛自小客貨車，沿嘉
    義市○○路由北往南行駛，行駛於世賢路二段慢車道途經前開道路與大同路口交
    岔口左轉彎時，本應注意轉彎車輛應讓直行車輛先行，又無不能注意之情形，竟
    疏於注意，致撞擊被上訴人所駕駛之重機車後方，致被上訴人人車倒地，造成左
    腳脛骨開放性骨折、頭部外傷、右手肩鎖關節骨折脫位等傷害之事實，業據被上
　　訴人提出行政院國軍退除役官兵輔導委會嘉義榮民醫院(下稱嘉義榮民醫院)診斷
　　証明書一件、醫藥費收據四件為証，上訴人對兩造於前開時、地發生車禍，被上
　　訴人受傷之事實，亦不爭執，被上訴人此部分主張，堪信為真實。茲上訴人抗辯
　　本件被上訴人與有過失，且過失程度較伊為重，被上訴人則否認與有過失，則本
　　院自應先予審究兩造之過失問題。
  (二)按轉彎車應讓直行車先行，道路交通安全規則第一百零二條第一項第六款定有明
　　文。上訴人辯稱其已通過安全島即交岔路口中心點云云，然左轉彎時，應距交岔
　　路口三○公尺前顯示方向燈或手勢，『行至交岔路口中心處左轉』，並不得占用
　　來車道搶先左轉；又設有劃分島劃分快慢車道在慢車道上行駛之車輛不得左轉，
　　道路交通安全規則第一百零二條第一項第四、五款後段分別定有明文。本件車禍
　　地點為世賢路上設有分隔島劃分快慢車道，雖於外側慢車道上未有禁止左轉之標
　　示，然依上開交通規則所示設有分隔島之慢車道上仍應禁止左轉，而上訴人自該
　　車道左轉，自無法依交通安全規則之規定行至岔路口中心處（中心處應指以岔路
　　中心點為圓心，直徑三公尺之圓圈地帶）開始左轉，而係佔用他車道完成左轉開
　　始直行，使被上訴人難以預知岔路口有等待轉彎車輛，而易造成事故之發生，是
　　上訴人縱已通過道路中心處，亦不得主張被上訴人車輛應讓其車輛先行。而本件
　　交通事故發生時，天候晴、日間有自然光、路面乾燥無缺陷、無阻礙物，視距良
　　好，並無不能注意之情事，有道路交通事故調查報告表及照片十張附於刑事卷內
　　可佐，上訴人駕車行為顯有過失。又被上訴人確因本件車禍受有左腳脛骨開放性
　　骨折、頭部外傷、右手肩鎖關節骨折脫位等傷害，此有嘉義榮民醫院出具之診斷
　　證明書一紙附卷可參，上訴人係轉彎車，未讓直行車先行致本件車禍發生，是上
　　訴人之過失行為與被上訴人之傷害結果間，有相當因果關係，堪以認定。
  (三)次按「在市區道路時速不得超過四十公里；汽車行駛時，駕駛人應注意車前狀況
    並隨時採取必要之安全措施」，道路交通安全規則第九十三條第一項第一款、第
    九十四條第三項分別定有明文，被上訴人於本件過失傷害刑事案件中及在本院審
    理時，雖堅稱其騎機車當時時速僅三、四（十）公里，上訴人則於刑事案件中堅
    稱被上訴人車速很快等語，參酌被上訴人遭上訴人左撞擊機機車倒地，向前刮地
    三十四公尺等情以觀，堪認上訴人主張被上訴人速度頗快，為可採信。又肇事現
    場地上僅遺有兩車擦撞後機車倒地之刮痕於撞擊前，並無任何剎車痕之事實，此
    有警製現場道路交通事故調查報告表之現場圖及現場照片可參，顯見被上訴人並
    未注意上訴人車輛通過，而採取必要之避煞措施。且本件經原審刑事庭送臺灣省
    車輛行車事故鑑定覆議鑑定委員會鑑定結果，亦認兩造前開過失同為肇事原因，
    有該會九十年二月十二日府覆議字第八九二三七七號函及鑑定意見書各一件附於
　　刑事卷內可稽，上訴人抗辯被上訴人對於本件車禍事故之發生與有過失，亦堪採
　　信。
四、按因故意或過失，不法侵害他人之權利者，負損害賠償責任。又汽車、機車或其
    他非依軌道行駛之動力車輛，在使用中加損害於他人者，駕駛人應賠償因此所生
    之損害。再不法侵害他人之身體或健康者，對於被害人因此喪失或減少勞動能力
    ，或增加生活上之需要時，應負賠償責任。另不法侵害他人之身體、健康、名譽
    、自由、信用、隱私、貞操、或不法侵害其他人格法益而情節重大者，被害人雖
    非財產上之損害，亦得請求賠償相當之金額。民法第一百八十四條第一項前段、
    第一百九十一條之二、第一百九十三條第一項、第一百九十五條，分別定有明文
　　。上訴人既因過失致被上訴人身體受傷，已見前述，則被上訴人請求上訴人賠償
　　損害，自屬有據。茲就被上訴人所得請求之各項審酌如下：
  (一)醫療費用部分：被上訴人因受傷住院所支出之費用，已由上訴人代為繳納，此為
    被上訴人所自承，此部分自不得主張，另被上訴人主張因取出體內鋼釘支出費用
    二千零二十元，有收據一紙附卷可稽，此部分請求，應予准許。
  (二)看護費用（即增加生活上之需要）部分：被上訴人因受傷部位係左腳脛骨開放性
    骨折、頭部外傷、右手肩鎖關節骨折脫位，於八十九年五月十八日住院，同年月
    三時日出院，再於同年六月七日因右手肩峰關節脫臼入院手術，同年月十二日出
    院，此有嘉義榮民醫院病例摘要報告可稽，前後共住院十九天，其因慣用之右手
    脫臼且左腳脛股開放性骨折住院，無法自行料理生活，有賴他人之照顧。被上訴
    人雖由其母親前往醫院擔任看護，而無看護費之支付，但親屬看護所付出之勞力
    並非不能評價為金錢，只因基於親情身分關係，而無須支出，自不能加惠於侵權
    行為人即上訴人，而應比照一般看護情形，認被害人受有相當看護費之損害，此
    係實務上最近見解（最高法院八十九年台上字第一七四九號判決），又僱請醫院
    特別看護每日費用係二千元，此係一般人所習知之行情，被上訴人請求以每日一
    千元計算，共十五天，合計一萬五千元之看護費用，尚屬合理，應予准許。
  (三)減少勞動能力損失部分：被上訴人因受前開傷害，前後因開刀住院多日，又因腳
　　脛骨、右手肩關節受傷出院後，亦需一段時間休養，此係日常經驗，經原審向負
　　責診療之嘉義榮民醫院函詢被上訴人之傷勢及術後預估回復情形，經該院函覆略
　　以：「恢復工作必須骨完全癒合，一般人癒合發生於手術後三至九月間。據八十
　　九年九月四日Ｘ光記載，骨尚未癒合」等語，而依被上訴人提出之嘉義榮民醫院
　　九十年十一月二十六日診斷證明書所載，被上訴人於九十年十一月二十六日門診
　　時，骨已癒合。被上訴人自八十九年九月四日至該醫院就診後，直至九十年十一
　　月二十六日再回診，因時隔一年餘，致嘉義榮民醫院無法確切判斷被上訴人骨折
　　癒合日期，審酌被上訴人為五十三年一月八日生，屬青壯年，骨頭完全癒合所需
　　時間當不至於超出一般情形，依前述一般人癒合發生於手術後三至九月間等情，
　　推認被上訴人骨頭癒合所需時間為六個月，此段期間內，被上訴人因不能工作受
　　有不能工作之損失，應堪認定。又查被上訴人受傷前從事油漆工作多年，依證人
　　蔡坤益（被上訴人前雇主）於原審所證稱：「問：（被上訴人何時受僱於你？工
　　作收入為何？），答：約八十九年初，當時僱用是按日計薪，一天兩千元，我是
　　去估價後叫被上訴人來做，我壹個月叫被上訴人來工作有二十天左右，我們公司
　　沒有報稅，我沒有寄扣繳憑單給被上訴人，我僱用被上訴人約三、四個月，現在
　　壹個月有時候只有十五天的工作，被上訴人是屬於這一行的油漆師傅。」等語，
　　被上訴人亦自承受傷前每月平均工作二十天，可見在被上訴人受傷前，每月平均
　　收入至多僅四萬元，依前開證人所述目前油漆師傅，一個月則僅有約三萬元（15
　　*2000＝30000）之收入；此項証言按諸今日社會景氣，實屬相符，審酌被上訴人
　　乃專業油漆師傅，認被上訴人每月收入應以三萬元計算為合理，被上訴人主張每
　　月收入五萬元，尚非可採。則被上訴人此部分請求，應准許者為十八萬元。又被
　　上訴人於八十八年度間雖無綜合所得稅申報資料，已據原審向財政部臺灣省南區
　　國稅局嘉義支局查明，但報稅資料不能作為個人收入之惟一資料，此從國人普遍
　　漏報短報稅捐之常習即明，上訴人抗辯被上訴人未証明其收入云云，尚非可採。
　　又依嘉義榮民醫院九十一年一月十八日函覆原審之報告指稱：「根據門診追蹤，
　　左脛骨骨折已癒合，右肩脫位已固定，並已安排入院拔出鋼釘，對於平時勞動能
　　力應可負擔至少八成。」（原審卷八十頁），參酌被上訴人於本院審理時自承現
　　雖能騎機車，但未能完全回復至未受傷前之體力及身體功能，約再過半年即可完
　　全回復（本院卷第四十三頁）。本院綜合以上二項因素，並參酌民事訴訟法第二
　　百二十二條第二項規定「當事人証明有損害而不能証明其數額或証明顯有重大困
　　難者，法院應審酌一切情況，依所得心証定其數額」之法理，估認自被上訴人能
　　回復工作之受傷手術後六個月至完全回復工作間應再有二年之漸近回復期，於此
　　期間，應認其前一年有二成之工作能力喪失，後一年有一成之工作能力喪失，則
　　此部分被上訴人之損失第一年為七萬二千元（360000*0.2），第二年則為三萬六
　　千元（360000*0.1＝36000）。二年合計減少工作能力損失為十萬八千元。合計
　　被上訴人請求之勞動能力損失共二十八萬八千元，應予准許。
  (四)非財產上之損害部分（慰撫金部分）：按慰撫金數額之認定，除依所受身體上及
    精神上痛苦程度及所造成之影響二者予以衡量外，尚須斟酌雙方之身分資力與加
　　害之程度及各種情形，予以核定。查被上訴人國中畢業，為油漆師傅，每月有三
　　、四萬元收入，有房屋土地各一筆，上訴人國小畢業，乃家庭主婦，有土地、房
　　屋、車輛各二筆及田賦一筆等情，有財政部臺灣省南區國稅局嘉義市分局函附財
　　產歸戶查詢單可稽，審酌被上訴人因本件車禍受有左脛骨開放性骨折、頭部外傷
　　、右手肩鎖關節骨折脫位等傷害，斟酌兩造之教育程度、身份、地位、經濟能力
　　及被上訴人因此遭受精神上痛苦之程度等一切情狀，認請求被上訴人賠償精神慰
　　撫金二十萬元，此部分其請求應予准許，逾此所為請求，則屬過高，不應准許。
  (五)綜上所述，被上訴人得請求者為醫藥費二千零二十元，看護費一萬五千元，喪失
    及減少勞動能力之損失二十八萬八千元，精神慰撫金二十萬元，合計為五十萬五
    千零二十元。
五、又按損害之發生或擴大，被害人與有過失者，法院得減輕賠償金額，或免除之，
    民法第二百十七條著有規定。查：本件車禍肇事之原因，被上訴人超速且未注意
    車前狀況同為肇事原因，已據台灣省車輛事故覆議鑑定委員會鑑定：「乙○○駕
    駛小貨車，行經號誌交岔路口左轉時未讓直行車先行，與甲○○駕駛重機車，行
    經號誌交岔路口，嚴重超速行駛且未注意車前狀況，同為肇事原因。」等語。審
    酌上訴人在設有劃分島之慢車道上違規左轉，且未讓直行車先行，事故發生時之
    路權應歸屬於被上訴人，及被上訴人超速行駛，且未注意車前狀況等情，認被上
    訴人應負百分之四十之過失責任，上訴人應負百分之六十之過失責任。上訴人空
　　言主張被上訴人過失較重，尚非可採，爰減輕上訴人百分之四十之賠償責任，即
　　上訴人應賠償之金額三十萬三千零十二元。
六、從而，被上訴人本於侵權行為之法律關係，請求上訴人給付三十萬三千零十二元
    ，為有理由，應予准許。逾此所為請求，為無理由，應予駁回。原審就超過上開
    應准許部分，為上訴人敗訴判決，自有未合，上訴意旨指摘原判決此部分不當，
    求予廢棄改判，為有理由，爰由本院予以廢棄改判如主文第二項所示，至於上開
    應准許部分，原審判命上訴人如數給付，於法並無不合。上訴意旨指摘原判決不
    當，求予廢棄改判，為無理由，應駁回其上訴。
七、據上論結，本件上訴為一部有理由，一部無理由，依民事訴訟法第四百五十條、
    第四百四十九條第一項、第七十九條但書，判決如主文。
中　　　華　　　民　　　國　　九十一　　年　　　七　　　月　　　十六　　日
　　　　　　　　　　　　　　　　　　臺灣高等法院臺南分院民事第一庭
~B1審判長法官　王　　惠　　一
~B2　　　法官　張　　世　　展
~B3　　　法官　吳　　上　　康
右為正本係照原本作成。
不得上訴。
中　　　華　　　民　　　國　　九十一　　年　　　七　　　月　　　十七　　日
                                        法院書記官　易　　慧　　玲
